【裁判字號】    89,訴,570
【裁判日期】    891031
【裁判案由】    損害賠償
【裁判全文】
臺灣屏東地方法院民事判決                            八十九年度訴字第五七○號
    原      告  甲○○
                              .
                              .
    訴訟代理人  許清連律師    住屏東市○○路一九二號
                林鴻駿律師    住屏東市○○路一九二號
    被      告  乙○○        .
                              .
                              .
    訴訟代理人  陳里己律師    住高雄市前金區○○○路三九號十一樓之二
                歐陽志宏律師  住高雄市前金區○○○路三九號十一樓之三
右當事人間，請求損害賠償事件，本院判決如左：
    主    文
被告應將坐落屏東縣鹽埔鄉○○段九二一號旱面積一二一○平方公尺、九二二號旱面
積一七六七平方公尺、九二二之一號旱面積一三三一平方公尺、九二二之二號旱面積
三八九平方公尺、九二二之三號旱面積二一平方公尺、九二二之四號旱面積二一三八
平方公尺、九二二之五號旱面積七九六平方公尺、九一九號旱面積一五七六平方公尺
、九二九之九七號旱面積二八四一一平方公尺等九筆土地，面積合計為三七六三九平
方公尺，暨其中九二九之九七號土地上未保存登記如附圖（Ａ）磚造蓋黑瓦平房使用
面積二○七平方公尺（屏東縣鹽埔鄉○○村○○路一○九之一號），（Ｂ）部分鐵架
蓋鐵皮屋使用面積一○七平方公尺，（Ｃ）部分鐵架蓋石棉瓦，使用面積七四平方公
尺，（Ｄ）部分加強磚造二層樓住宅使用面積七七平方公尺（同上路一○九號），（
Ｅ）部分鐵架蓋石棉瓦，使用面積八三平方公尺，交還原告耕作使用。
被告應給付原告新台幣五十五萬元及自民國八十九年三月二十九日起至清償日止按年
息百分之五計算之利息。
訴訟費用由被告負擔。
    事    實
甲、原告方面：
一、聲明：求為判決：
（一）被告應將占用坐落屏東縣鹽埔鄉○○段九二一號旱面積一二一○平方公尺、九
      二二號旱面積一七六七平方公尺、九二二之一號旱面積一三三一平方公尺、九
      二二之二號旱面積三八九平方公尺、九二二之三號旱面積二一平方公尺、九二
      二之四號旱面積二一三八平方公尺、九二二之五號旱面積七九六平方公尺、九
      一九號旱面積一五七六平方公尺、九二九之九七號旱面積二八四一一平方公尺
      等九筆土地，面積合計為三七六三九平方公尺，暨其中九二九之九七號土地上
      未保存登記如附圖（Ａ）磚造蓋黑瓦平房使用面積○．○二○七公頃（屏東縣
      鹽埔鄉○○村○○路一○九之一號），（Ｂ）部分鐵架蓋鐵皮屋使用面積○．
      ○一○七公頃，（Ｃ）部分鐵架蓋石棉瓦，使用面積○．○○七四公頃，（Ｄ
      ）部分加強磚造二層樓住宅使用面積○．○○七七公頃（同上路一○九號），
      （Ｅ）部分鐵架蓋石棉瓦，使用面積○．○○八三公頃，交還原告耕作使用。
（二）被告應給付原告新台幣（下同）五十五萬元及自起訴狀繕本送達翌日起即民國
      八十九年三月二十九日起至清償日止按年息百分之五計算之利息。
二、陳述：
（一）緣本案被告乙○○於民國八十七年間，經由潘豐全之介紹，而受甲○○之委託
      ，代為銷售甲○○前自債務人林天民處所取得之屏東縣鹽埔鄉○○段九二一、
      九二二、九二二之一、九二二之二、九二二之三、九二二之四、九二二之五、
      九一九、九二九之九七號等九筆國有土地之耕作權。雙方約定至少出售新台幣
      （下同）一千一百萬元整，如售價較高時，則差價充當乙○○之報酬。乙○○
      受託後，藉口易於推銷，遂要求甲○○書立一紙積欠乙○○一千七百萬元，而
      將前揭地號國有土地耕作權抵償之不實內容轉讓書，俾供對外展示，以取信買
      主，售得較高價錢。甲○○不疑有他，即依其言辦理。詎乙○○取得上揭不實
      轉讓書後，竟萌生為自己不法所有之意圖，於同年三月起，未積極找尋買主，
      亦未取得甲○○同意，擅自先後將上開地號國有土地分別出租予董國雄、蘇武
      正、林瑞益、王乘振及李昭貴等人耕作，向之收取共計五十五萬元之租金，而
      為違背其任務之行為，並無故竊佔座落其上之二棟農舍。
（二）按因故意或過失，不法侵害他人之權利者，負損害賠償責任，民法第一百八十
      四條第一項定有明文。被告無故占用座落屏東縣鹽埔鄉○○段九二一、九二二
      、九二二之一、九二二之二、九二二之三、九二二之四、九二二之五、九一九
      、九二九之九七號土地九筆，又未經原告之同意擅自將上開地號土地分別出租
      予董國雄收取十四萬元、出租蘇武正收取二十一萬五千元、出租林瑞益收取六
      萬七千五百元、出租王乘振收取七萬五千元及出租李昭貴收取九萬元，合計共
      收取了五十五萬元之租金侵占入己，並無故竊佔土地上之二棟農舍使用，被告
      之所為已侵害原告之權利。
（三）被告受原告之委託，不知忠於其事，反利用簽立書據之差誤，思圖不法之利益
      ，對原告所生損害甚大及犯後飾詞狡詰毫無悔意，業經八十八年度訴字第七四
      四號刑事判決在案，不容被告狡辯。
（四）座落屏東縣鹽埔鄉○○段九二一、九二二、九二二之一、九二二之二、九二二
      之三、九二二之四、九二二之五、九一九、九二九之九七等九筆土地耕作權及
      地上二棟農舍，乃原告前自案外人林天民處所取得，此有林天民簽立之轉讓書
      及保證書為憑，且為案外人林天民所不否認之事實並無異議，原告為使系爭土
      地更符社會經濟利益，乃委託被告代找買主出售行使權利，詎被告意圖不法利
      益擅自出租他人使用並進而占用地上農舍，有刑事判決在卷足憑，更無須函查
      屏東縣里港地政事務所。
（五）被告乙○○於民國八十七年一月間受原告之託，代為銷售系爭土地使用權，竟
      意圖為自己不法之所有及利益，因違背其任務並竊佔該土地擅自出租他人使用
      藉以收取租金其背信及竊佔犯行，業經  鈞院以八十八年度訴字第七四四號刑
      事判決分別判處徒刑在案，被告所稱向原告買受系爭土地之辯解並非事實，不
      足採信被告故意不法侵害原告之權利及故意以背於善良風俗之方法加損害於原
      告甚屬明確，原告為被告犯罪而受損害之人，自得依刑事訴訟法第四百八十七
      條規定於刑事訴訟程序附帶提起民事訴訟，對於被告依民法第一百八十四條，
      第二百十三條，第二百十六條規定，請求回復原狀填補所受損害及所失利益。
（六）按所謂權利係指一切私權而言，且民法第一百八十四條第一項後段亦規定，故
      意以背於善良風俗之方法加害於他人者，亦同，則侵權行為係指違法以及不當
      加損害於他人之行為而言，至於侵害係何權利，要惟所問，所謂違法以及不當
      亦不僅限於侵害法律明定之權利，即違反保護個人法益之法規或廣泛悖反規律
      社會生活之根本原理之公序良俗者，亦同，同法第二項更規定違反保護他人法
      律者，推定具有過失，查系爭土地使用耕作權係原告以抵銷一千五百萬元之債
      款受讓自訴外人林天民以其母林吳愛蓮之名義向國有財產局承租，有轉讓書及
      保證書足可為憑，原告與訴外人林天民之讓與屬債權契約行為並不因出讓人與
      國有財產局是否有續租，是否屬無權占有而無效。原告於受讓後已取得對該物
      有事實上之管領力，自為占有人，而占有人對於佔有之標的物既有事實上之管
      領力，除真正所有權人得對之提起返還所有權之訴外，非他人所能干涉，或謂
      占有僅屬事實並非權利，但究屬財產之法益。民法第九百六十條至九百六十二
      條且設有保護之規定，加以侵害自亦屬違反保護他人之規定，自已具備侵權行
      為違法要件，最高法院七十一年台上字第三七四八號判例參照，自屬有正當權
      源，並有保護之必要從而自亦得依民法第九百六十二條占有人之物上請求權規
      定，請求返還占有物，被告抗辯原告無正當權源及無保護必要自屬無據，不足
      採信。
（七）綜上所陳，原告受讓自訴外人林天民以其母吳林愛蓮名義向國有財產局承租之
      土地為該土地之占有人，被告背信竊佔系爭土地，原告依侵權行為法律關係，
      請求被告賠償損害，自為有理由，祈請鈞長明察，賜予如訴之聲明之判決，以
      維權益。
三、證據：提出附圖影本乙份、照片兩幀、土地登記簿謄本九份、戶籍謄本二份為證
      ，請求本院履勘現場。
乙、被告方面：
壹、被告：
一、聲明：求為判決駁回原告之訴。
二、陳述：。
    原告請求之座落屏東縣鹽埔鄉○○段九二一、九二二、九二二之一、九二二之
    二、九二二之三、九二二之四、九二二之五、九一九、九二九之九七等九筆土
    地原係訴外人國有財產局出租林吳愛蓮，於七十五年間因違反租約即遭國有財產
    局終止租約，成無權占有狀態，且甲○○於八十七年一月三十日拋棄上開九筆土
    地之占有，由被告占有系爭土地，並將其上建物二棟讓售被告，故上開土地及建
    物即由被告占有使用中，原告既屬無權占有且又於上開時間拋棄占有，故其請求
    損害賠償為無理由云云。
丙、本院依原告請求履勘現場，並囑託屏東縣里港地政事務所派員實施測量並依職權
    調取本院八十八年訴字第七四四號刑事卷。
    理  由
甲、程序上事項：原告最初起訴主張訴之聲明第二項請求被告給付五十九萬元，後訴
    之聲明減縮為給付五十五萬元，乃不變更訴之標的減縮訴之聲明，依民事訴訟法
    第二百五十五條第一項第三款減縮應受判決事項之聲明，依法應予准許，合先敘
    明。
乙、本件原告甲○○主張：被告乙○○於八十七年間，經由潘豐全之介紹，而受甲○
    ○之委託，代為銷售甲○○前自債務人林天民處所取得之屏東縣鹽埔鄉○○段九
    二一、九二二、九二二之一、九二二之二、九二二之三、九二二之四、九二二之
    五、九一九、九二九之九七號等九筆國有土地之耕作權。雙方約定至少出售一千
    一百萬元整，如售價較高時，則差價充當乙○○之報酬。乙○○受託後，藉口易
    於推銷，遂要求甲○○書立一紙積欠乙○○一千七百萬元，而將前揭地號國有土
    地耕作權抵償之不實內容轉讓書，俾供對外展示，以取信買主，售得較高價錢。
    甲○○不疑有他，即依其言辦理。詎乙○○取得上揭不實轉讓書後，竟萌生為自
    己不法所有之意圖，於同年三月起，未積極找尋買主，亦未取得甲○○同意，擅
    自先後將上開地號國有土地分別出租予董國雄、蘇武正、林瑞益、王乘振及李昭
    貴等人耕作，向之收取共計五十五萬元之租金，而為違背其任務之行為，並無故
    竊佔座落其上之二棟農舍。系爭土地使用耕作權係原告以抵銷一千五百萬元之債
    款受讓自訴外人林天民以其母林吳愛蓮之名義向國有財產局承租，有轉讓書及保
    證書足可為憑，原告與訴外人林天民之讓與屬債權契約行為並不因出讓人與國有
    財產局是否有續租，是否屬無權占有而無效。原告於受讓後已取得對該物有事實
    上之管領力，自為占有人，而占有人對於佔有之標的物既有事實上之管領力，除
    真正所有權人得對之提起返還所有權之訴外，非他人所能干涉，或謂占有僅屬事
    實並非權利，但究屬財產之法益。民法第九百六十條至九百六十二條且設有保護
    之規定，加以侵害自亦屬違反保護他人之規定，自已具備侵權行為違法要件，最
    高法院七十一年台上字第三七四八號判例參照，自屬有正當權源，並有保護之必
    要從而自亦得依民法第九百六十二條占有人之物上請求權規定，請求返還占有物
    ，被告抗辯原告無正當權源及無保護必要自屬無據，且原告並未拋棄占有，爰依
    法訴請求訴之聲明所示等語，被告則以：原告請求之座落屏東縣鹽埔鄉○○段九
    二一、九二二、九二二之一、九二二之二、九二二之三、九二二之四、九二二之
    五、九一九、九二九之九七等九筆土地原係訴外人國有財產局出租林吳愛蓮，於
    七十五年間因違反租約即遭國有財產局終止租約，成無權占有狀態，且甲○○於
    八十七年一月三十日拋棄上開九筆土地之占有，由被告占有系爭土地，並將其上
    建物二棟讓售被告，故上開土地及建物即由被告占有使用中，原告既屬無權占有
    且又於上開時間拋棄占有，故其請求損害賠償為無理由云云。
丙、原告主張被告上揭侵權行為之事實，業據其提出附圖影本乙份、照片兩幀、土地
    登記簿謄本九份、戶籍謄本二份為證，查１本件上開地號土地之耕作權係訴外人
    林天民讓與原告，原告經由刑事庭之證人潘添及潘豐全之介紹，轉而委託被告出
    賣。八十七年一月三十日，在潘添之見證下，雙方簽立不實之「轉讓書」，於同
    年月日另由證人潘豐全見證下，廢棄該「轉讓書」。同年九月十二日，復在證人
    潘添及潘豐全之見證下，另簽立委託轉賣之「契約書」，因該「契約書」附記之
    記載有誤，即於同年月十三日，由證人潘豐全見證，將該「契約書」作廢。同年
    月十五日另由證人潘豐全見證，簽立「協議書」，以之約定雙方權義事項。而被
    告為取信於原告，另簽註一紙「切結書」予原告等情，業據原告指訴綦詳，核與
    證人即見證人潘添及潘豐全於偵、審中證述屬實，復有原告與案外人林天民簽立
    之「保證書」、「轉讓書」及被告與原告簽立之「轉讓書」、「簽約書」、「協
    議書」及「切結書」等影本各一紙足憑。２而核以被告與原告所簽立之上開書據
    ，除於八十七年一月三十日之「轉讓書」有：「、、、等九筆農地全部使用耕作
    權利轉讓給乙方（即被告）使用、、、。」之文字外，其後所簽定之「契約書」
    及「協議書」均無「權利轉讓」之文字。其中「契約書」並明定：「甲方（即原
    告）於民國８７年１月３０日委任乙方（即被告）代理轉讓出售如下九筆農地、
    、、。」、「協議書」則明文：「、、、乙○○自願無償為甲○○代理尋求買主
    ，承購如下九筆農地、、、。」。是被告於偵查中及本院審理時既稱：「八十七
    年一月三十日簽定之「轉讓書」是假的。」等語（參偵卷三十七頁、本院刑事卷
    八十九年二月二十三日審判筆錄）。則被告復稱已買受上開地號土地之耕作權，
    實無所依憑，顯不可採。３另審酌刑事卷附「契約書」附記載明：「如果８７年
    年底乙方（即被告）未能如約完成時，右開九筆農地由、、、之面積，應給乙方
    做為本期間內之管理酬勞，其餘全部之農地為甲方（即原告）所有」。此酬勞給
    付之約定，顯不合常理。蓋於委賣之場合，委託人以賣出委託物為目的，受託人
    則儘力促成委託人交付之任務以取得佣金或賺取差價，焉有如未達成出售目的，
    而能取得更為豐厚報酬之理。因而原告與證人潘豐全所稱：係因上開「契約書」
    之附記內容本應記載「、、、如能如約完成時、、、。」，惟因記載有誤，因而
    將之作廢等語，當足採信。４經刑事庭審理中檢視被告與原告簽立之上開各紙書
    據原本，內容均核與卷附影本相符，且各紙書據段落有致，並無所謂移花接木之
    處，是被告此部分所辯，亦不足採信。綜上所述，原告係委託被告出售上開地號
    土地，堪信為真實。則被告既自承未經原告同意，而將上開地號土地分別出租予
    訴外人董國雄、蘇武正、林瑞益、王乘振及李昭貴等人耕作，並自行收取共五十
    五萬元租金之事實，且有被告與各承租人簽立之農地限期租賃契約憑證及協約書
    影本各一份、合約書影本三分在卷足憑。則被告就受委託之事項無權出租他人之
    事實洵堪認定，５再依上開「協議書」第六點規定：「切結書自始即僅以農地之
    耕作使用範圍為限，並不含甲方與林天民尚有爭議之二棟房屋（座落鹽埔鄉○○
    村○○路一○九號）。」則被告受託範圍並不包含於上開地號土地上二棟房屋至
    明，是被告自承有佔有上開二棟房屋之事實，而上開二棟房屋於原告與案外人林
    天民間
    復仍有爭議，並無人授權被告管理，則被告即屬無權占有系爭房屋，至於系爭未
    保存登記房屋如附圖（Ａ）磚造蓋黑瓦平房使用面積○．○二○七公頃（屏東縣
    鹽埔鄉○○村○○路一○九之一號），（Ｂ）部分鐵架蓋鐵皮屋使用面積○．○
    一○七公頃，（Ｃ）部分鐵架蓋石棉瓦，使用面積○．○○七四公頃，（Ｄ）部
    分加強磚造二層樓住宅使用面積○．○○七七公頃（同上路一○九號），（Ｅ）
    部分鐵架蓋石棉瓦，使用面積○．○○八三公頃，本院依原告請求履勘現場，並
    囑託屏東縣里港地政事務所派員實施測量製有複丈成果圖在卷可按並依職權調取
    本院八十八年訴字第七四四號刑事卷，互核相符，原告主張之侵權行為事實洵堪
    認定。
丁、至於被告抗辯原告拋棄系爭房屋及土地之占有云云，查依上揭說明可知，原告係
    為委託被告出售上開房地，並無拋棄占有之意思，另被告所辯上開九筆土地原告
    既無租約即無權占有不得請求損害賠償云云，查系爭房地係原告向訴外人林天民
    取得占有，原告對其並未向國有財產局承租之事實亦不爭執，原告於受讓後已取
    得對該物有事實上之管領力，自為占有人，而占有人對於佔有之標的物既有事實
    上之管領力，除真正所有權人得對之提起返還所有權之訴外，非他人所能干涉，
    或謂占有僅屬事實並非權利，但究屬財產之法益。民法第九百六十條至九百六十
    二條且設有保護之規定，被告侵害原告之占有，自已具備侵權行為要件，故被告
    上開抗辯洵無足採信。
戊、被告不法侵害原告之占有，既經認定，對原告因而所受之損害，自應負賠償責任
    。原告請求被告賠償部分，是否應予准許，分述為次：
一、請求返還土地及房屋部分：從而原告請求被告應將占用坐落屏東縣鹽埔鄉○○段
    九二一號旱面積一二一○平方公尺、九二二號旱面積一七六七平方公尺、九二二
    之一號旱面積一三三一平方公尺、九二二之二號旱面積三八九平方公尺、九二二
    之三號旱面積二一平方公尺、九二二之四號旱面積二一三八平方公尺、九二二之
    五號旱面積七九六平方公尺、九一九號旱面積一五七六平方公尺、九二九之九七
    號旱面積二八四一一平方公尺等九筆土地，面積合計為三七六三九平方公尺，暨
    其中九二九之九七號土地上未保存登記如附圖（Ａ）磚造蓋黑瓦平房使用面積○
    ．○二○七公頃（屏東縣鹽埔鄉○○村○○路一○九之一號），（Ｂ）部分鐵架
    蓋鐵皮屋使用面積○．○一○七公頃，（Ｃ）部分鐵架蓋石棉瓦，使用面積○．
    ○○七四公頃，（Ｄ）部分加強磚造二層樓住宅使用面積○．○○七七公頃（同
    上路一○九號），（Ｅ）部分鐵架蓋石棉瓦，使用面積○．○○八三公頃，交還
    原告耕作使用，為有理由，應予准許。
二、租金損害伍拾伍萬元及自起訴狀繕本送達翌日起即民國八十九年三月二十九日起
    至清償日止按年息百分之五計算之利息部分：查被告於刑事庭審理中自承未經原
    告同意，而將上開地號土地分別出租予案外人董國雄、蘇武正、林瑞益、王乘振
    及李昭貴等人耕作，並自行收取共五十五萬元租金（租期二年）之事實，且有被
    告與各承租人簽立之農地限期租賃契約憑證及協約書影本各一份、合約書影本三
    分在刑事卷可按，被告對此部分亦不爭執，惟損害賠償之債依民法第二百十六條
    規定「損害賠償，除法律另有規定或契約另有訂定外，應以填補債權人所受損害
    及所失利益為限。」「依通常情形，或依已定之計劃、設備或其他特別情事，可
    得預期之利益，視為所失利益。」，被告將上開土地出租致原告受有損害五十五
    萬元，從而原告本於侵權行為損害賠償請求，訴請被告給付伍拾伍萬元及自起訴
    狀繕本送達翌日起即民國八十九年三月二十九日起至清償日止按年息百分之五計
    算之利息，為有理由，應予准許。
己、結論：本件原告之訴，為有理由，並依民事訴訟法第七十八條，判決如主文。
中      華      民      國    八十九    年      十      月    三十一    日
                                    臺灣屏東地方法院民事第一庭
~B法      官  李芳南
右為正本，係照原本作成。
如對本判決上訴，須於判決送達後廿日內向本院提出上訴狀。
~B法院書記官  許水生
中      華      民      國    八十九    年      十      月    三十一    日


司法院資訊處製作；財團法人民間司法改革基金會備份。
